【裁判字號】    89,簡上,165
【裁判日期】    890929
【裁判案由】    返還土地
【裁判全文】
臺灣臺南地方法院民事判決  八十九年度簡上字一六五號
    上  訴  人  丙○○
    訴訟代理人  丁○○
    被上訴人    行政院農業委員會林務局嘉義林區管理處
                        設嘉義.
    法定代理人  乙○○  住同右.
    訴訟代理人  甲○○  住台南.
右當事人間請求返還土地事件，上訴人對於中華民國八十九年六月二十七日本院新市
簡易庭八十八年度新簡字第六七二號第一審判決提起上訴，本院判決如左：
    主  文
上訴駁回。
第二審訴訟費用由上訴人負擔。
    事  實
甲、上訴人方面：
一、聲明：求為判決：原判決不利上訴人部分廢棄，上開廢棄部分被上訴人在第一審
    簡易之訴及假執行之聲請均駁回。
二、陳述：
（一）民國四十七年至五十八年間，因國家財政拮据，當時之台灣省林務局即現今之
      行政院農業委員會林務局乃鼓勵民間向政府租地造林，每季造林所得收益之二
      成即為租金。
（二）上訴人於四十七年間即向台灣省林務局承租土地種植芒果樹，而上訴人耕作的
      面積大於承租土地，係出於善意，蓋上訴人以為此係適法行為，且耕作面積大
      於承租面積之情形，在玉井鄉行之有年，亦為一般承租農民普遍信賴，而被上
      訴人長久漠視公權力之行使，造成人民信賴之外觀事實，又選擇性對上訴人主
      張拆樹還地，有違信賴保護原則。
（三）上訴人所種植之芒果樹乃屬高經濟造林樹木，目前市價一株約新台幣（下同）
      三千五百元，而系爭土地上約有五百株，核上訴人在系爭土地上所種植之樹木
      的經濟價值，約一百七十五萬元，則被上訴人主張返還系爭土地，亦應依民法
      不當得利之規定，返還所受利益。
乙、被上訴人方面：
一、聲明：求為判決如主文所示。
二、陳述：
（一）上訴人於四十七年初至八十五年六月間擅自於被上訴人所管理之玉井事業區第
      四、五林班內如附圖一所示Ａ部分面積０．七二六一公頃及附圖二所示Ｂ部分
      面積０‧三七八三公頃、Ｃ部分面積０‧三六八五公頃國有林班地，濫墾種植
      芒果樹，其無合法權源，擅自佔據被上訴人所管領之系爭土地，為無權占有，
      爰本於管理行及所有權之作用，請求上訴人將地上物拆除，回復原狀，交還土
      地與被上訴人。
（一）系爭土地取回時，要剷除芒果樹，重行造林以保護國土，系爭土地並無租約，
      現在不能再放租，也無法令依據可以補償上訴人。
三、證據：援用第一審所提證據。
      理      由
一、本件被上訴人起訴主張：上訴人於四十七年初至八十五年六月間擅自於被上訴人
    所管理之玉井事業區第四、五林班內如附圖一所示Ａ部分面積０．七二六一公頃
    及附圖二所示Ｂ部分面積０‧三七八三公頃、Ｃ部分面積０‧三六八五公頃國有
    林班地（下稱系爭土地），種植芒果樹，為無權占有，爰本於所有物返還請求權
    之法律關係，求命上訴人將系爭土地上之芒果樹拆除，回復原狀，交還土地與被
    上訴人之判決。上訴人雖不否認其占有系爭土地並無合法權源，惟以：伊以為係
    適法占有，係善意占有，而被上訴人長久未主張權利，有違信賴保護原則，若被
    上訴人請求返還系爭土地，應依不當得利之法則，返還其所受利益，或予以補償
    等語，資為抗辯。
二、按所有人對於無權占有或侵奪其所有物者，得請求返還之，對於妨害其所有權者
    ，得請求除去之，民法第七百六十七條定有明文。本件被上訴人為系爭國有林班
    地管理人，上訴人無權占用如附圖一所示Ａ部分面積０．七二六一公頃及附圖二
    所示Ｂ部分面積０‧三七八三公頃、Ｃ部分面積０‧三六八五公頃國有林班地墾
    植芒果樹之事實，並為上訴人所不爭執，自堪信為真正，則被上訴人依前揭法條
    規定，訴請上訴人將本件國有林班地如附圖一所示Ａ部分面積０．七二六一公頃
    及附圖二所示Ｂ部分面積０‧三七八三公頃、Ｃ部分面積０‧三六八五公頃土地
    內之芒果樹拆除，將上開土地交還被上訴人，自屬有理由。
三、上訴人雖辯稱：伊係善意占有，被上訴人長久不行使權利，伊應受信賴保護云云
    ，惟民法第七百六十七條所有權人之物上請求權，不以占有人係惡意占有為要件
    ，而被上訴人既為系爭土地之所有權人，則其是否行使權利，本得依其意思自由
    行使，權利人長期間不行使權利者，於民法上或有消滅時效規定之適用，或有因
    特定條件成就而喪失權利之效果（例如：時效取得地上權、所有權之規定），然
    要難謂權利人非即刻行使權利者，一經行使權利即違反誠實信用原則，是上訴人
    所辯，於法洵屬無據，要無可採。上訴人復辯稱：被上訴人應依不當得利之法則
    ，返還其所受利益云云，惟上訴人既未反訴請求不當得利，則其是否具備民法上
    不當得利之要件，據以主張權利，則非本件所須審究之範圍，當不另斟酌。又主
    張抵銷者，應以債權種類相同者為限，本件係請求拆屋還地，與上訴人為民法不
    當得利之抗辯，其債權種類不同，亦無抵銷之適用。又人民對於國家得請求行政
    補償者，限於法律有明文規定（例如徵收補償），或係因行政機關之合法行政行
    為使人民受有損害，或係授予利益之違法行政處分經撤銷等情形。經查，本件被
    上訴人請求上訴人返還無權占有之土地，依法並無補償之規定，亦非屬國家之行
    政行為，是上訴人前揭辯詞，亦無可取。
四、綜上所述，本件上訴人之上揭所辯各情均非可採。從而，被上訴人本於所有權之
    法律關係，請求上訴人將本件國有林班地如附圖一所示Ａ部分面積０．七二六一
    公頃及附圖二所示Ｂ部分面積０‧三七八三公頃、Ｃ部分面積０‧三六八五公頃
    土地內之芒果樹拆除，將上開土地交還被上訴人，自屬有理由，應予准許，是則
    原審判命上訴人拆除地上物返還土地，並依聲請定假執行之擔保，於法並無不當
    ，上訴意旨指摘原判決不當，求予廢棄改判，為無理由，應予駁回其上訴。
五、據上論結，本件上訴為無理由，依民事訴訟法第四百三十六條之一第三項、第四
    百四十九條第一項、第七十八條，判決如主文。
中      華      民      國    八十九    年      九      月    二十九    日
                                臺灣臺南地方法院民事第二庭
~B審判長法  官  蔡美美
~B      法  官  張家瑛
~B      法  官  莊玉熙
右正本證明與原本無異
本件不得上訴
中      華      民      國    八十九    年      九      月    二十九    日
~B  法院書記官  許美惠


司法院資訊處製作；財團法人民間司法改革基金會備份。
